【裁判字號】    95,易,26
【裁判日期】    950424
【裁判案由】    詐欺
【裁判全文】
臺灣花蓮地方法院刑事判決                95年度易字第26號
    公  訴  人  臺灣花蓮地方法院檢察署檢察官
    被      告  乙○○
上列被告因詐欺案件，經檢察官提起公訴（94年度偵緝字第255號）
，本院判決如下：
    主  文
乙○○無罪。
    理  由
一、公訴意旨略以：被告乙○○基於意圖為自己不法所有之概括
    犯意，明知其已無償債能力，仍於附表所示之時間，在花蓮
    地區連續向甲○○○調借如附表所示之黃金及款項，致甲○
    ○○陷於錯誤，如數予以借貸，被告為取信甲○○○，並交
    付本票作為擔保。嗣因被告屆期未有任何還款之表示，其用
    以擔保之本票經提示付款亦遭拒絕，甲○○○於催討債款無
    著後，始知受騙，因認被告涉有刑法第339條第1項之詐欺罪
    嫌云云。
二、按犯罪事實應依證據認定之，無證據不得認定犯罪事實；又
    不能證明被告犯罪者應諭知無罪之判決，刑事訴訟法第 154
    條第 2項、第301條第1項分別定有明文。又按認定犯罪事實
    所憑之證據，雖不以直接證據為限，間接證據亦包括在內，
    然而無論直接或間接證據，其為訴訟上之證明，須於通常一
    般之人均不致有所懷疑，而得確信其為真實之程度者，始得
    據為有罪之認定，倘其證明尚未達到此一程度，而有合理之
    懷疑存在時，事實審法院復已就其心證上理由予以闡述，敘
    明其如何無從為有罪之確信，因而為無罪之判決，尚不得任
    意指為違法，最高法院著有76年度臺上字第4986號判例可資
    參照。再刑法第339 條之詐欺罪，需以行為人主觀上自始即
    有詐欺之故意及不法所有之意圖，客觀上有施用詐術之行為
    ，並使被害人陷於錯誤而為財產之交付，或以此得財產上不
    法之利益始能構成，有一不備，即無由成立該罪，而債務人
    於債之關係成立後，如有債務不履行之情形，在一般社會經
    驗上其可能之原因甚多，縱令有遲延給付或不為給付之情事
    ，苟無足以證明其在債之關係發生時自始即故意藉此從事財
    產犯罪之積極證據，依據刑事訴訟法第154條第2項之規定，
    仍不得僅以其有債信違反之客觀事態，遽行推定債務人即有
    詐欺取財之犯意，而論以詐欺罪責。
三、公訴人認被告涉有上開犯嫌，無非係以證人甲○○○之證詞
    ，及卷附本票影本 6紙為其所憑之論據，訊據被告固不否認
    曾向證人甲○○○借款，並陸續簽發上開本票 6紙之事實，
    惟堅決否認有何詐欺之犯行，辯稱：伊有向甲○○○借貸如
    附表編號一所示之新臺幣 (下同)20萬元，但伊有先給她2萬
    元之利息，債務屆期時，伊透過友人的帳戶匯款11萬元進入
    甲○○○的帳戶，所以甲○○○要伊再簽如附表編號二所示
    之面額10萬元之本票。附表編號三、四、五均係伊又向甲○
    ○○借錢，所分別開立擔保用本票之票面金額，最後1筆2萬
    6 千元則是甲○○○向伊要利息，伊沒有辦法給她，她要伊
    再開的本票。伊向甲○○○借錢的原因，是因為當時在從事
    股票融資，甲○○○也知道此事，後來伊還了第 1筆借款的
    11萬元後，甲○○○一直問伊還要不要借錢，說她有錢可以
    放款，伊因為擔心股票被斷頭，才繼續向她借錢，後來因為
    股票跌的很慘，所以沒有辦法還她錢等語。經查：
（一）證人甲○○○就被告向其借錢之原因屢次所述不一，其先
      證稱：被告說她女兒被地下錢莊抓去抵債，要伊借她錢，
      伊才借她等語（見偵卷第3頁反面至第4頁、第10頁），嗣
      改證稱：被告說她要買房子，所以來向伊借錢等語（見偵
      緝卷第26頁），經本院質疑證人甲○○○為何前後所述不
      一時，其雖證稱：伊借錢給被告的原因是因為她說要買房
      子，之前之所以說是因為被告的女兒被地下錢莊抓去抵債
      ，是因為伊向被告提出告訴後，被告要伊這樣說，且說這
      樣她才不會被關等語（見本院95年 4月6日審理筆錄第6頁
      ），然針對證人甲○○○於本院所證內容，經查本件係始
      於證人甲○○○至臺灣花蓮地方法院檢察署對被告提出申
      告，且其於申告時，即已表明被告是以女兒被地下錢莊押
      走為由，向其借錢，此有該份申告筆錄乙份在卷可稽，顯
      然並無其提出告訴後，被告始要其作上開陳述之事實，且
      證人甲○○○對被告提出申告之目的，無非係要被告擔負
      刑事罪責，則其焉有可能為了不要讓被告被關而作不實之
      陳述？是故證人甲○○○於本院所述理由不足採信，本件
      確有告訴人即證人甲○○○前後所述內容不一之情形。證
      人甲○○○既有前後所證不一之瑕疵，公訴人僅據其證詞
      及其所提出之本票影本 6紙，而認被告借錢不還係涉有詐
      欺罪嫌，自有可議。
（二）況證人甲○○○復於偵查及本院證稱：伊於借款給被告時
      ，不知道被告之資力狀況為何，也沒有去徵信她有無財產
      ，只是因為被告當時有困難才想要幫助她，後來因為被告
      不斷說她會還錢，卻沒有還，伊認為被告騙人，才會在民
      國92年提起告訴，伊借錢給被告時，有收月息 3分之利息
      等語（見偵卷第26頁、本院95年 4月6日審理筆錄第6頁至
      第 8頁），顯見被告於向證人甲○○○借貸時，並無施用
      任何詐術使證人甲○○○誤認其有充分之償債能力，且證
      人甲○○○之所以認為被告有欺騙之舉，係因為被告於借
      貸之後屢次說要還錢卻未能履行承諾之事實，自不能以此
      被告事後多次爽約之態度，而遽認被告於債之關係發生時
      ，自始即具有詐騙債權人甲○○○之主觀犯意。至於被告
      於借貸時，雖曾開立數紙本票用以擔保債權人甲○○○之
      債權，然實務上債務人於借貸時，開立與借貸金額相同面
      額之本票供債權人收執之情形所在多有，其目的一方面係
      供證明雙方確有債權債務關係存在用，另一方面係使債權
      人於債務人未能受償時，得逕持該本票聲請法院對債務人
      為強制執行，而具有較便於受償之功能，並非指債務人向
      債權人保證其有十足之能力清償債務之意，故不能因被告
      曾開立上開本票交予債權人甲○○○收執，即認被告於借
      貸時有對債權人甲○○○為施用詐術之行為，自不待言。
（三）綜上所述，公訴人所舉之證據不足以證明被告於借貸時，
      有何詐欺之主觀犯意及施用詐術之客觀犯行，且遍查卷內
      事證，公訴人亦未證明被告於向證人甲○○○借貸時，其
      處於無償債能力之狀態，此外，本院復查無其他積極證據
      足資證明被告確有公訴人所指之犯行，自不能僅憑被告事
      後無法清償債務之客觀事實，遽認被告犯有詐欺罪，本件
      不能證明被告犯罪，揆諸首揭法條、判例意旨及說明，爰
      為被告無罪之判決。
據上論斷，應依刑事訴訟法第301條第1項之規定，判決如主文。
本案經檢察官李殷財到庭執行職務。
中    華    民    國    95    年    4     月    24    日
                  臺灣花蓮地方法院刑事第三庭
                      審判長法  官    鄭培麗
                            法  官    張嘉芬
                            法  官    鄭光婷
上列正本證明與原本無異。
如對本判決不服，應於送達後10日內，向本院提出上訴狀。（應
抄附繕本）
                            書記官
中    華    民    國    95    年    5     月    2     日
附表：
┌──┬───────┬─────┐
│編號│  時間        │ 借貸標的 │
├──┼───────┼─────┤
│ 一 │  87年4月24日 │ 20萬元   │
├──┼───────┼─────┤
│ 二 │  87年5月4日  │ 10萬元   │
├──┼───────┼─────┤
│ 三 │  87年5月11日 │ 10萬元   │
├──┼───────┼─────┤
│ 四 │  87年5月15日 │ 10萬元   │
├──┼───────┼─────┤
│ 五 │  87年5月25日 │ 黃金5兩  │
├──┼───────┼─────┤
│ 六 │  87年6月3日  │ 2萬6千元 │
└──┴───────┴─────┘
（得上訴）


司法院資訊處製作；財團法人民間司法改革基金會備份。
